【裁判字號】    89,續更(一),2
【裁判日期】    901130
【裁判案由】    繼續審判
【裁判全文】
臺灣高等法院民事判決                              八十九年度續更(一)字第二號
    上  訴  人    乙○○
    上  訴  人    丙○○
    上  訴  人    甲○○
    訴訟代理人    林春蓬
    上  訴  人    己○○
右當事人間請求分割共有物事件，上訴人對於中華民國八十四年三月六日臺灣新竹地方
法院八十三年度訴字第一０一三號第一審判決提起上訴，本院判決如左：
      主      文
原判決廢棄。
兩造共有坐落新竹縣竹北市○○段十興小段第六四地號土地面積一九九八平方公尺應
予原物分割，其分割方法為：如附圖所示Ｂ部分面積零點零伍零貳公頃分歸被上訴人
戊○○、丁○○按原應有部分比例保持共有；Ｃ部分面積零點零肆玖貳公頃，Ｆ部分
面積零點零伍捌公頃，Ｇ部分面積零點零零零伍公頃分歸上訴人丙○○、甲○○依
其原應有部分比例保持共有，Ｄ部分面積零點零肆零壹公頃分歸上訴人乙○○所有，
Ｅ部分面積零點零零肆玖公頃分歸上訴人己○○所有，Ａ部分面積零點零壹玖壹公頃
由兩造按原應有部分比例保持共有。
第一、二審及發回前第三審訴訟費用由被上訴人負擔。
      事      實
甲、上訴人方面：
一、聲明：
  (一)原判決廢棄。
  (二)兩造共有坐落新竹縣竹北市○○段十興小段第六四地號土地面積一九九八平方公
    尺應予原物分割，其分割方法為︰如附圖編號Ｂ所示面積五０二平方公尺分歸被
    上訴人戊○○、被上訴人丁○○各依應有部分二分之一共同取得；編號Ｃ、Ｆ、
    Ｇ所示面積合計八五五平方公尺分歸上訴人丙○○應有部分一四一九分之七０四
    、上訴人甲○○依應有部分一四一九分之七一五共同取得；編號Ｄ部分所示面積
    四０一平方公尺分歸乙○○取得；編號Ｅ所示面積四九平方公尺分歸上訴人己○
    ○取得；編號Ａ所示面積一九一平方公尺歸兩造按原應有部分比例共同取得，供
    作道路用地。
  (三)歷審訴訟費用，由兩造按原應有部分比例共同負擔。
二、陳述：與原判決記載相同者，予以引用外，上訴人乙○○部分補稱略以：
  (一)系爭土地按原審判決之分割方法，上訴人所有之建物及鐵架屋及其他設備（如原
    判決附圖所示）勢必拆除並嚴重損害經濟上之利用價值（上訴人將損失一五０萬
    元左右之鉅），因之原判決概按兩造其應有部份核算之原物數量分配予兩造，而
    未顧慮經濟上之價值，顯失公平，基此系爭土地應按上訴人所提分割方法分割並
    補償拆除地上物始公允。
  (二)按原判決系爭土地作為道路之用地部份（道一部份五六㎡道二部份一二二㎡）並
    未記載兩造按原有持分比例應分擔之面積各若干？原審之判決不無矛盾及不備判
    決理由之嫌。
  (三)次查，原判決道二作為道路之用地竟捨直取彎，不但嚴重破壞經濟上之利用價值
    且有礙觀瞻並不利交通及易肇事端，此有原判決之甲案附圖及現場照片可證，原
    判決顯有不當。
  (四)上訴人提出〔附圖〕所示之分割方法，係依照最高法院上開發回意旨規劃，使分
    割後各部分之土地，或是臨接系爭土地西南方現有之計劃道路、或是臨接分割後
    之預留道路，而在將來均能單獨建築；且令各共有人分割後單獨取得之面積增加
    、減少分割後造成畸零地之現象。使系爭土地之利用不因分割而有減損，此乃上
    訴人提出分割方法之原則。而依實施區域計畫地區建築管理辦法規定，建築用地
    面前道路用地寬度須滿六公尺，是以本件預留道路用地Ａ之寬度為六公尺。
  (五)甲○○、丙○○稱上訴人之分割方案會造成「Ｆ部分土地將形成民間所謂之三角
    地或剪刀地、土地形狀不易為市場所接受」云云。惟查，上訴人所提之分割方案
    ，Ｆ土地部分與本案前審甲○○、丙○○所提分割方案（即前審判決所採之分割
    方案）之Ｆ土地部分，二者相較，並無太大不同，即甲○○、丙○○二人所提之
    分割方案，Ｆ土地部分即是其所謂的「三角地或剪刀地」，該二人不但不介意，
    還認為是最好的分割方案，而由上訴人提出時，就變成會「不易為市場所接受，
    交易及利用之價值必然低落」，同樣方案由不同人提出，評價為何有如此大的差
    別？甚是令人不解。顯然甲○○、丙○○二人只是因人廢言，為了反對而反對。
  其他上訴人部分補稱略以：
  (一)就上訴人乙○○所主張之分割方法而言，圖示Ｆ部分土地將形成民間所謂之三角
    地或剪刀地，土地形狀不易為市場所接受，交易及利用之價值必然低落，對於分
    得之人亦顯失公平。
  (二)如按上訴人乙○○所主張之分割方法為裁判分割，其目前所占有並設有建築物之
    部份土地經測量後是否與其實際上所應有之部分土地面積相符，仍待確認。如有
    超過，應予以拆除，併公平分配予其他共有人。
三、證據：引用原審之立證方法外，補提新竹縣政府工務局函、廖炳凱建築師事務所
    意見書，並聲請勘測現場。
乙、被上訴人方面：被上訴人許碧雲經合法通知未於言詞辯論期日到場，據其以前之
    陳述為：依建築法規定須留六米寬的道路方可建築房屋，當時被上訴人即要求留
    六米寬。被上訴人丁○○聲明同意依本院囑託新竹縣竹北地政事務所測繪的分割
    方法，訴訟費用由上訴人負擔。
      理      由
一、按「共同訴訟人中一人之行為，有利益於共同訴訟人者，其效力及於全體」，民
    事訴訟法第五十六條第一項定有明文。本件分割共有物，為固有之必要共同訴訟
    ，則本件原審共同被告中之乙○○上訴，其效力及於其餘原審共同被告丙○○、
    甲○○、己○○，均應視為上訴人，合先敘明。
二、被上訴人於原審起訴主張坐落新竹縣竹北市○○段十興小段第六四地號，面積一
    九九八平方公尺建地為兩造所分別共有，應有部分分別為︰被上訴人持分共一八
    分之五，上訴人丙○○持分一八０００分之四二二四，乙○○持分九分之二（於
    訴訟繫屬後分別將部分應有部分移轉予林范桃妹、林書正、林佳穎、林盛），
    甲○○持分一八０００分之四二九０，己○○持分一八０００分之四八六。兩造
    就系爭土地並無不分割之約定，且依物之使用目的，亦無不能分割之情形，惟被
    上訴人迭經要求協議分割，上訴人均置不理，乃請求裁判分割等語。上訴人丙○
    ○、甲○○、己○○則以並非反對本件土地分割，僅係不同意被上訴人於起訴時
    所提出之分割方案，分割方案應符合大多數共有人之利益等語置辯。上訴人乙○
    ○則以其配偶林范桃妹，其子林書正、林佳穎、林盛等四人之名義，於七十三
    年間各建築一棟建物，是系爭土地應屬因物之使用目的不能分割之範疇，如按原
    物分配，乙○○必將遭受無法彌補之損失，且若以被上訴人所主張之分割方式，
    則乙○○之建物必受拆除之命運，因此如按應有部分核算原物之面積而分配，顯
    然有失公正，並嚴重損害經濟上之利用價值，故若系爭土地必予分割，則應以乙
    ○○所提分割圖所示之分割方法為分割，至若乙○○取得之面積超過應有部分時
    ，願以金錢補償其他共有人，否則如乙○○之建物被拆除亦應予補償。且上訴人
    甲○○如不竊占國有財產局之道路用地興建房屋，共有人就不需另行切割道路用
    地而分擔面積，乙○○之建物就可不必拆除等語資為抗辯。
三、經查本件被上訴人主張兩造就系爭土地分別共有之情形，業據提出土地登記簿謄
    本一件及地籍圖一件為證，並為兩造所不爭執，堪認為真實。系爭土地為建築用
    地，既無法達成協議分割，復無因物之使用目的不能分割或訂有不分割之期限契
    約，則被上訴人訴請裁判分割，於法並無不合，應予准許。上訴人乙○○雖辯稱
    其以其配偶林范桃妹，其子林書正、林佳穎、林盛等四人之名義，於七十三年
    間各建築一棟建物，主張系爭土地有因物之使用目的不能分割之情形云云，惟按
    「民法第八百二十三條第一項所謂因物之使用目的不能分割，係指共有物繼續供
    他物之用，而為其物之利用所不可缺，或為一權利之行使所不可缺者而言。」最
    高法院五十年臺上字第九七０號著有判例可稽，例如共有土地為道路，即屬因使
    用目的，不能分割（參照同院五八年台上字第二四三一號判例），本件上訴人乙
    ○○未經其他共有人同意，擅自在共有土地上興建房屋，核屬無權占有，任何共
    有人均得請求其拆屋還地，將土地返還全體共有人，自難認係正當權利之行使，
    而有不能分割之情形存在，上訴人乙○○執此抗辯，即非可採。
四、次查本件兩造實際使用系爭土地之情形，經原審履勘現場及囑託新竹縣竹北地政
    事務所測量，依附於卷內之實測圖（見原審卷五四頁）所示，編號Ａ部分為空地
    ，其餘由虛線所構成部分，係為現有建物之部分，其分佈情形為︰編號Ｂ部分所
    示之建物為甲○○所有，編號Ｃ所示部分未設門牌之建物，為乙○○所有，編號
    Ｄ部分所示之建物，則為甲○○所建，編號Ｅ部分所示之未設門牌建物，為訴外
    人林德港所建，編號Ｆ、Ｇ、Ｈ部分所示之門牌竹北市○○路四一八巷二十二號
    建物，則為訴外人林達宏（乙○○之子）所建，編號Ｉ─、、、部分所
    示之門牌竹北市○○路四一八巷二十、十八、十六、十二號建物，則亦為訴外人
    林達宏所建，編號Ｊ部分所示之門牌竹北市○○路二鄰十興十三號建物，為己○
    ○所建，此有原審勘驗筆錄及新竹縣竹北地政事務所八十四年一月五日北地所二
    輝字第八三一一號函附之實測圖在卷可憑。本件若依被上訴人起訴時所主張之如
    原判決附圖乙案所示之分割方案分割，則上開上訴人等所建之現有房屋，大部分
    將因分割而遭拆除，其所擔負之經濟成本顯然過鉅，應不予採用。而原判決所採
    之如原判決附圖甲案之分割方法，其中何以須在Ａ、Ｂ土地前留一面積０．００
    五六公頃之道路，並未說明，如依原審卷內所附之地籍圖（原審卷第三十三、四
    十五頁），系爭土地如該附圖Ａ部分及道一部分連線，即與地號為道一一０之土
    地相鄰，亦即系爭土地該部分本與編定為道路用地之土地相鄰，自無於該位置再
    預留道一部分做為道路之必要；且原判決如附甲案中道二之位置與本判決附圖Ａ
    之位置相若，然其面積僅０．０一二二公頃，本判決附圖Ａ部分係以寬度六公尺
    留為道路用地計為０．０一九一公頃，是該道二部分之預留道路寬度亦不足六公
    尺，恐將影響日後該部分鄰接土地之使用，是原判決所採之分割方案，亦非妥適
    。
五、查兩造對於如附圖所示Ａ部分（應留六公尺寬度做為道路，並保持共有，均不爭
    執（本院卷七十九、八十二頁），上訴人丙○○、甲○○並表示分割後仍願保持
    共有，而被上訴人戊○○、丁○○係原被上訴人許四傑死亡後之繼承人，並已辦
    妥繼承登記，而為許四傑之承受訴訟人，其既未變更聲明，則自以其被承受訴訟
    人之應有部分予以分割，分割後則仍保持其繼承後之共有狀態；至上訴人乙○○
    於訴訟繫屬後雖將其部分應有部分移轉第三人，依民事訴訟法第四百零一條規定
    ，本判決之效力自及於該繼受部分訴訟標的之第三人，至其間就乙○○分得之土
    地，應如何分配，則屬彼間之內部另一關係。本院爰依此原則並參酌前述系爭土
    地上之現有房屋狀況，為各共有人之最大利益考量，認系爭土地之分割方案應以
    如附圖所示，Ｂ部分面積０．０五０二公頃由被上訴人戊○○、丁○○取得，並
    按原應有部分比例保持共有，Ｃ部分面積０．０四九二公頃、Ｆ部分面積０．０
    三五八公頃、Ｇ部分面積０．０００五公頃，由上訴人甲○○、丙○○取得，並
    按其原應有部分持分比例保持共有，Ｄ部分面積０．０四０一公頃分由上訴人乙
    ○○取得，Ｅ部分面積０．００四九公頃由上訴人己○○取得，Ａ部分面積０．
    ０一九一公頃則留為道路，由兩造依原持分比例保持共有。
六、綜上所述，本件原判決之分割方案既未妥適有如前述，上訴人上訴意旨指摘原判
    決不當，求予廢棄改判，為有理由，應予准許，爰將原判決廢棄改判如主文第二
    項所示。被上訴人丁○○雖聲明訴訟費用由上訴人負擔，然原判決未臻妥適，已
    如前述，則上訴人之上訴即屬伸張或防衛權利所必要之行為，而被上訴人丁○○
    對上訴人乙○○所提出之分割方案，經本院囑託新竹縣竹北地政事務所測繪之成
    果圖，亦表示贊同（本院卷第七十九頁及言詞辯論筆錄），是勝訴之上訴人並無
    須負擔訴訟費用之事由。另上訴人丙○○、甲○○雖請求諭知乙○○應將房屋拆
    除點交予渠二人共同占有云云。惟按強制執行法第一百三十一條明定：「關於共
    有物分割之裁判，執行法院得將各共有人分得部分點交之。」則待本件分割裁判
    確定，如各共有人未自動拆除點交，即可以本件分割之確定判決書，聲請強制執
    行，本院自毋庸另為拆除及點交之諭知，併此明。
據上論結，本件上訴為有理由，依民事訴訟法第四百六十三條、第三百八十五條第一
項前段、第四百五十條、第七十八條、第八十五條第一項前段，判決如主文。
中      華      民      國     九十     年     十一     月     三十     日
                            台灣高等法院民事第十一庭
                                    審判長法  官  吳  景  源
                                          法  官  連  正  義
                                          法  官  滕  允  潔
右正本係照原本作成。
如不服本判決，應於收受送達後二十日內向本院提出上訴書狀，其未表明上訴理由者
，並應於提出上訴後二十日內向本院補提理由書狀（均須按他造當事人之人數附繕本
），上訴時應提出委任律師或具有律師資格之人之委任狀，委任有律師資格者，另應
附具律師及格證書及釋明委任人與受任人有民事訴訟法第四百六十六條之一第一項但
書或第二項（詳附註）所定關係之釋明文書影本。
中      華      民      國     九十     年     十二     月      四      日
                                          書記官  林  麗  觀
附註：
民事訴訟法第四百六十六條之一（第一項、第二項）：
對於第二審判決上訴，上訴人應委任律師為訴訟代理人，但上訴人或其法定代理人具
有律師資格者，不在此限。
上訴人之配偶、三親等內之血親、二親等內之姻親，或上訴人為法人、中央或地方機
關時，其所屬專任人員具有律師資格並經法院認為適當者，亦得為第三審訴訟代理人
。


司法院資訊處製作；財團法人民間司法改革基金會備份。
